【裁判字號】    98,訴,674
【裁判日期】    981021
【裁判案由】    公共危險
【裁判全文】
臺灣高雄地方法院刑事判決               98年度訴字第674號
公  訴  人  臺灣高雄地方法院檢察署檢察官
被      告  甲○○
                    （
選任辯護人  李衍志律師
上列被告因公共危險等案件，經檢察官提起公訴（98年度偵字第
12762 號），本院判決如下：
    主  文
甲○○放火燒燬現有人所在之建築物未遂，共肆罪，均累犯，各
處有期徒刑貳年，扣案之打火機壹只沒收。應執行有期徒刑伍年
，扣案之打火機壹只沒收。
    事  實
一、甲○○前因酒後駕車之公共危險案件，經本院以96年度交簡
    字第3494號判處有期徒刑4 月確定，甫於民國97年9 月30日
    易科罰金執行完畢。甲○○因患有器質性精神病，長期於址
    設高雄縣燕巢鄉○○路7 號之財團法人義大醫院（下稱義大
    醫院）就醫，仍未見好轉，乃懷疑該院醫師未盡力治療而心
    生不滿，並因此一精神障礙而致其辨別行為違法之能力顯著
    降低，因而雖明知義大醫院平日均有住院病患及醫護人員在
    內活動，係有人所在之建築物，竟仍基於放火燒燬義大醫院
    之犯意，分別為下述行為：(一)於98年3 月19日上午5 時35分
    前不詳時間，騎乘車號PJU-327 號重型機車，攜帶保特空瓶
    1 支至高雄縣燕巢鄉○○路某加油站加入汽油後，隨即前往
    義大醫院，將自備之布條塞進瓶口作為引信，復以其所有之
    打火機點燃後，於同日上午5 時35分向該醫院大門口投擲並
    起火燃燒，幸經該院保全人員丙○○及早發現將之撲滅，始
    未延燒該建築物；(二)於98年4 月15日上午7 時45分許前之不
    詳時間，騎乘上開重型機車，攜帶保特空瓶1 支至高雄縣燕
    巢鄉○○路某加油站加入汽油後，隨即前往義大醫院，於同
    日上午7 時45分許搭乘電梯至該醫院13 樓 後，復將自備之
    布條塞進瓶口作為引信，放置於該處電梯旁之電器室防火門
    下，以上開打火機點燃起火後，立即離去，經該院值班人員
    黃榮華發現將之撲滅，雖造成該防火門右側外皮熔化翹起，
    靠近大門處地板輕微燻黑等情形，惟幸未進一步延燒造成建
    築物之主要結構喪失效用；(三)於98年4 月23日下午1 時15分
    許，以不詳容器承裝汽油類助燃劑前往義大醫院A 棟2 樓臨
    床病理科男公廁內，以不詳物品作為引信，並以上開打火機
    點燃起火燃燒後，立即離去，經該院值班人員劉志榮發現將
    之撲滅，雖造成廁所內洗手台上方天花板輕微燻黑、起火隔
    間上方天花板嚴重燻黑、塑膠通風口受熱熔化變形，廁所內
    垃圾桶全部燒燬，衛生紙捲表面呈現碳化等情形，惟幸未進
    一步延燒造成建築物之主要結構喪失效用；(四)於98年4 月27
    日上午8 時15分許，騎乘上開重型機車，攜帶保特空瓶2 支
    至高雄縣燕巢鄉○○路「台灣優力」加油站要求不知情之加
    油站員工陳彩蘋均加入汽油後，隨即前往義大醫院，搭乘手
    扶梯進入該醫院地下室美食街男公廁內，將廁所內之衛生紙
    塞進其中1 瓶之瓶口作為引信，放置在沖水馬桶上，復以前
    開打火機點燃該瓶汽油起火燃燒後移至地面，並立即攜帶另
    1 瓶汽油離去，經該院保全人員歐志成發現該處冒出濃煙而
    將之撲滅，雖造成廁所外天花板輕微受煙燻黑變色、廁所內
    天花板受煙燻黑、2 號廁所間內一隔間板由下往上全部燻黑
    、碳化、馬桶嚴重燒熔、另一隔間板受熱發泡、垃圾桶完全
    燒熔等情形，惟幸未進一步延燒造成建築物之主要結構喪失
    效用。嗣經警調閱義大醫院監視錄影畫面，始循線查獲上情
    ，並扣得甲○○所有供點火使用之前揭打火機1 只。
二、案經高雄縣政府警察局岡山分局報告臺灣高雄地方法院檢察
    署檢察官偵查起訴。
    理  由
壹、證據能力部分：
    按被告以外之人於審判外之陳述，雖不符刑事訴訟法第159
    條之1 至第159 條之4 之規定，而經當事人於審判程序同意
    作為證據，法院審酌該言詞陳述或書面陳述作成時之情況，
    認為適當者，亦得為證據，刑事訴訟法第159 條之5 第1 項
    定有明文。查檢察官、被告及辯護人於準備程序時，就本件
    有關被告以外之人於審判外之言詞或書面陳述，均對於證據
    能力表示並無意見而同意有證據能力，復經本院審酌認各該
    傳聞證據並非違法取得，與待證事項具關聯性，證明力亦非
    明顯過低等情，認以之作為證據係屬適當，具有證據能力。
貳、實體部分：
一、訊據被告迭於警詢、偵查及審理時，對於前開犯罪事實均坦
    承不諱（警卷第6 、10頁、偵卷第11-12 、19頁、院聲羈卷
    第8-9 頁、院卷第8 、233 、245 頁）。就犯罪事實(一)部分
    ，並經證人丙○○於警詢時證述明確（警卷第15-16 頁）；
    就犯罪事實(二)部分，並經證人黃榮華、歐志成於警詢時分別
    證述明確（警卷第20頁、院卷第20-22 頁），且有義大醫院
    電梯監視錄影翻拍畫面2 張、縱火現場照片10張在卷可查（
    警卷第53-54 頁、院卷第23之7 頁）；就犯罪事實(三)部分，
    並經證人吳榮男、劉志榮於警詢時證述明確（警卷第13、23
    -25 頁），且有高雄縣政府消防局火災原因調查鑑定報告1
    份及其附件、縱火現場照片共15張在卷可查（警卷第61頁、
    院卷第23之8 、63-88 頁）；就犯罪事實(四)部分，並經證人
    歐志成、陳彩蘋、邱慧敏、宋文琇於警詢時證述明確（警卷
    第26 -28、29-31 、34-36 、39-40 頁），並有高雄縣政府
    消防局火災原因調查鑑定報告1 份及其附件、台灣優力加油
    站監視錄影翻拍畫面5 張、義大醫院監視錄影翻拍畫面4 張
    、縱火現場照片16張在卷可查（警卷第32-33 、55-60 、63
    頁、院卷第23之9 、89-117頁）、且有扣案之打火機、加油
    站統一發票、外套（與上開監視錄影畫面所示之縱火者所穿
    著相同）可證。綜上所述，足認被告自白均與事實相符，應
    堪置信。本件事證明確，被告所為應予依法論科。
二、按刑法第173 條第1 項放火燒燬現有人所在之建築物罪所稱
    燒燬，係指燃燒毀損之義，亦即標的物已因燃燒結果喪失其
    效用而言，必須房屋構成之重要部分已燒燬，如僅房屋內之
    傢俱、物件燒燬，房屋本身尚未達喪失其效用之程度，即不
    能依該條項之既遂罪論處。行為人如有放火燒燬現有人所在
    建築物之犯罪故意，而已著手放火行為之實行，即應構成犯
    罪，即令放火結果上述物體未因燒燬而喪失其效用，僅屬犯
    罪為既遂或未遂之問題，最高法院69年度台上字第1976號、
    79年度台上字第2656號、79年度台上字第2747號、87年度台
    上字第1719號判決意旨論述綦詳。查義大醫院為北高雄地區
    之著名醫院，平日均有住院病患及值班之醫護人員、保全人
    員在內活動，自屬有人所在之建築物，而被告自承為該醫院
    長期接受治療之病患，已如前述，自對於上開事實有所認知
    ；是被告本件基於以火力傳導於特定之目的物而使其燃燒之
    意，將裝填汽油之保特瓶或汽油類助燃劑以引信點燃並向醫
    院投擲或放置於該醫院之隱密地點使其得以持續燃燒，雖其
    延燒情形未達造成義大醫院建築物之主要結構喪失效用之程
    度，惟其燃燒之情形、程度，於被告為上開放火行為之時起
    ，已非被告所能控制，是其行為自屬已達於著手之程度甚明
    。故核被告所為，均係犯刑法第173 條第3 項、第1 項之放
    火燒燬現有人所在之建築物未遂罪。又按刑法第173 條第1
    項放火燒燬現供人使用之住宅或現有人所在之建築物罪，自
    係指供人居住之住宅或現有人所在之建築物之整體而言，應
    包括墻垣及其內所有設備、傢俱等一切物品。故一個放火行
    為，若同時燒燬住宅、建築物與其內之所有物品，無論該其
    他物品為他人或自己所有，與同時燒燬數犯罪客體之情形不
    同，均不另成立刑法第175 條第1 項或第2 項放火燒燬住宅
    、建築物以外之他人或自己所有物罪，最高法院83年度台上
    字第2253號判決可供參照，查被告如犯罪事實(二)、(三)、(四)部
    分所為，雖均將屬於該醫院之部分物品燒燬，惟參諸上開見
    解，均不另構成刑法第175 條之罪，併此敘明。被告先後4
    次之放火行為，其時間相距均達數日，實際放火點各次均有
    不同，且依被告之犯罪計畫，各次所為若未經現場人員發現
    而繼續延燒，均得單獨達成其犯罪之目的，足見均係基於個
    別放火之犯意所分別為之，而應予分論併罰。
三、被告有如上事實欄所述前科事實，有臺灣高等法院被告前案
    紀錄表1 份在卷可查，其受有期徒刑執行完畢後，5 年以內
    故意分別再犯本件有期徒刑以上之罪，各為累犯，均應依法
    加重其刑；其分別著手於放火之行為而不遂，爰依刑法第25
    條第2 項規定，均按既遂犯之刑減輕之。又被告經本院送請
    鑑定結果，認為被告於犯案當時應確實患有器質性精神病，
    其精神狀態雖非直接受幻聽指示而行動，惟應確有受該幻聽
    之干擾，並於思考方面長期認為被醫護人員陷害，出於想報
    復之意念而進行犯罪行為，故其現實感及理解判斷能力確有
    受損，因而評估被告於本件犯罪行為當時，其犯罪行為確受
    精神障礙之影響，而達致其辨識行為違法或依其辨識而行為
    之能力顯著降低之程度等語，有高雄市立凱旋醫院98年9 月
    7 日高市凱醫成字第0980005952號函及所附之精神鑑定書在
    卷為憑（院卷第209-213 頁）。本院綜據卷附義大醫院98年
    4 月30日出具之診斷證明書以及當庭觀察被告言行反應較正
    常人遲鈍，無法合理說明自身行為等情，認前開鑑定意見應
    屬有據，且鑑定意見中亦述及被告均非受所謂幻聽之指示行
    動而為本件犯行，反係自我出於報復之心態所為，足見被告
    於本件行為時，其依照自我意志即辨識而行為之能力雖屬正
    常，惟其所患精神疾病之障礙，仍造成其行為時辨識行為違
    法之能力有顯著降低之情形，爰依刑法第19條第2 項規定減
    輕其刑，並就前開加重、減輕事由，均依法先加重後遞減之
    。
四、爰審酌被告僅因其精神疾病長期就醫未癒，竟率爾基於報復
    心態，在義大醫院內多次以點燃瓶裝汽油或不詳汽油類助燃
    劑之方式放火，足以危及醫院內眾多病患、工作人員之生命
    、身體安全及義大醫院所有各類精密醫療儀器、醫院設施之
    財產安全，該放火行為若未經即時發覺撲滅，而係進而產生
    延燒，可能造成損害之鉅大難以想像，是被告所為，殊不可
    取，惟念其於犯後始終坦承犯行，應認尚有悔意等一切情狀
    ，分別量處如主文所示之刑，並定其應執行之刑，以示懲儆
    。
五、末查，扣案之打火機1 只，為被告供其本件犯罪所用之物，
    且經被告自承為其所有（院卷第8 頁），爰依刑法第38條第
    1 項第2 款規定宣告沒收之。至扣案之統一發票、外套等物
    ，應認與被告本件犯行並無關連；點火燃燒之保特瓶3 只及
    不詳容器1 只均已焚燬滅失；被告如犯罪事實(四)所為裝填之
    另瓶未經被告於現場點燃之瓶裝汽油，經被告於警詢中自承
    業已將之加入伊所騎乘之機車油箱內（警卷第5 頁），足見
    迄今業已滅失，爰均不予宣告沒收，附此敘明。
據上論斷，應依刑事訴訟法第299 條第1 項前段，刑法第173 條
第3 項、第1 項、第47條第1 項、第25條第2 項、第19條第2 項
、第38條第1 項第2 款、第51條第5 款，判決如主文。
本案經檢察官乙○○到庭執行職務。
中    華    民    國    98    年    10    月    21    日
            刑事第九庭  審判長  法  官  鄭詠仁
                                法  官  王碧瑩
                                法  官  黃沛文
以上正本證明與原本無異。
如不服本判決應於收受送達後10日內向本院提出上訴書狀，並應
敘述具體理由；如未敘述上訴理由者，應於上訴期間屆滿後20日
內向本院補提理由書（均須按他造當事人之人數附繕本）「切勿
逕送上級法院」。
中    華    民    國    98    年    10    月    21    日
                                書記官  鄧思辰
附錄本判決論罪法條：
中華民國刑法第173條
（放火或失火燒燬現住建築物及交通工具罪）
放火燒燬現供人使用之住宅或現有人所在之建築物、礦坑、火車
、電車或其他供水、陸、空公眾運輸之舟、車、航空機者，處無
期徒刑或7 年以上有期徒刑。
失火燒燬前項之物者，處1 年以下有期徒刑、拘役或5 百元以下
罰金。
第1 項之未遂犯罰之。
預備犯第1 項之罪者，處1 年以下有期徒刑、拘役或3 百元以下
罰金。


司法院資訊處製作；財團法人民間司法改革基金會備份。
